【裁判字號】    89,判,3254
【裁判日期】    891123
【裁判案由】    綜合所得稅
【裁判全文】
最  高  行  政  法  院  判  決                  八十九年度判字第三二五四號
    原      告  甲○○
    被      告  財政部臺灣省北區國稅局
    代  表  人  林吉昌
右當事人間因綜合所得稅事件，原告不服行政院中華民國八十八年十一月五日台八八
訴字第四○八○二號再訴願決定，提起行政訴訟。本院判決如左︰
    主  文
原告之訴駁回。
訴訟費用由原告負擔。
    事  實
緣原告八十二年度綜合所得稅結算申報，被告以其漏報取自國防部中山科學研究院（
以下簡稱中科院）之薪資所得計新台幣（下同）七五五、七一二元，乃核定補徵稅額
九八、二四二元。原告不服，就取自中科院薪資所得七五五、七一二元部分，申請復
查結果，未獲變更，遂循序提起行政訴訟。茲摘兩造訴辯意旨於次：
原告起訴意旨略謂：一、就稅捐稽徵法第一條：「稅捐之稽徵，依本法之規定，本法
未規定者，依其他有關法律之規定。」明自規定稅捐稽徵法未規定事項，適用其他有
關之法律規定，而其第三十八條：「納稅義務人對稅捐稽徵機關之復查決定，如有不
服，得依法提起訴願及行政訴訟。」復又法定不服稅捐稽徵機關復查決定，得依法提
起訴願，則訴願法為有關聯之法律，已昭然明確若前揭法條所述，是以其第二條：「
本法所稱行政處分，謂中央或地方機關基於職權，就特定具體事件所為發生公法上效
果之單方行政行為；中央或地方機關對於人民依法聲請之案件，於法定期間應作為而
不作為，致損害人民之權利或利益者，視同行政處分。」所規定所定義的行政處分要
件來論，則財政部及被告稅捐稽徵機關再如何文過飾非或遁詞巧辯，亦不能改變已構
成核可免稅處分之既存事實，蓋作為或不作為皆屬於單方行政行為，就此立法先賢，
必已預見行政主管機關會有怠惰、反覆無常，諉過於民之不當行政行為發生，致損及
人民應受憲法保障之財產權或依法節稅權等等權利或利益之事實，而立此法條以為導
正之本意，是為法之所當然。況且關係本系爭案件適用「信賴保護原則」，已由本院
員工依法向監察院聲請於八十八年十月二日獲得，茲摘錄桃園縣稅捐稽徵處大溪分處
於八十年四月八日駁回檢舉訴願人之釋示全案如下：「主旨：台端建議改進本轄中山
科學院（下稱中科院）給付薪資等給與核課綜合所得稅未盡合理乙節，復（覆）如說
明二，請查照。說明：一、依據財政部賦稅署80.01.04日台稅一發第0000000
00號移文單辦理。二、查中科院稱其員工薪資分成本俸及研究加給兩部份，本俸依
法課稅；至研究加給係政府為獎勵科技人員科技研究工作之補助費，此研究補助費台
端建議應改成單一薪俸核課綜合所得稅，以健全所得稅制，此案俟所得稅法修正時，
將一併建議上級單位參採。三、承蒙台端提供寶貴意見，使所得稅制俞臻．．．」，
揆諸上述釋示，顯然鐵證如山，足證當時負責中科院國稅稽徵業務之桃園縣稅捐稽徵
處大溪分處，再度明確認定中科院非軍職員工所領之研究補助費為合於所得稅法第四
條第八款前段免稅規定為免稅之所得，而以極其委婉之口氣駁回檢舉訴願人的檢舉訴
願，而檢舉訴願人亦認為係駁回其檢舉訴願，因桃園稅捐稽徵處並未就其檢舉而對中
科院本身或非軍職員工納稅義務人，依稅捐稽徵法第三十條、第三十一條及所得稅法
第七十九條、第八十條、第八十一條、第八十三條、第九十五條所賦於的法定職權為
調查核定，開立核定稅額通知書、繳款書與非軍職員工，命其為補繳之行政行為，此
可由監察院八十五年三月十五日所發佈之糾正案第參項甲事實第四段所記述：「．．
．八十一年九月又有納稅義務人檢舉略以：『政府財政負擔沈重，中科院給付非軍職
人員所得有低報，造成課稅不公，請研究改進，以增裕稅收．．．』之實情而得證。
因之斯時財政部及核課主管機關以其法定職權，從五十五年至八十二年長達二十七年
之久，所以對中科院非軍職員工所領「品位加給、技術津貼」部份未以核定稅額通知
書為應稅之補徵作為，實是認定系爭實體，為合於所得稅法第四條第八款前段為免稅
所得，殆無疑義。就訴願法第二條中央或地方機關基於職權，就特定具體事件所為發
生公法上效果之單方行政行為，為行政處分的明確定義而言，已構成核定免稅之既存
法秩序，而被告故意隱瞞此一事實，意圖使鈞院誤判，蒙上司法不公之惡名。二、訴
願法第二條─稅捐主管機關及財政部應作為而不作為，視同為核可免稅處分已確立：
復就財政部賦稅署八十八年一月十八日台稅一發八八一八九五八二一號書函所載：「
國防部中山科學研究院非軍職人員薪給中之「品位加給」及「技術津貼」徵免所得稅
案，肇始於六十八年，由該院員工具名檢舉該院非軍職人員所領取「品位加給」及「
技術津貼」未依法納稅。由行政院將檢舉函轉財政部，經財政部函請國防部查明給付
之性質，惟國防部函覆基於業務機密之理由無從提供．．．」，可知財政部至遲於六
十八年已經知悉發現中科院非軍職人頁領有「品位加給」及「技術津貼」之事實，當
時雖擬具處理辦法報請行政院函准備查在案，並於六十八年十一月三十日以（68）台
財稅三八五○一號函徵免原則，以「如係、如屬」等關鍵詞授權中科院自行認定「品
位加給、技術加給」為合於所得稅法第四條第八款免納所得稅之研究補助費，且財政
部發文給國防部後，復為配合兩位蔣故總統、歷任行政院長之國防武器自主研發政策
，以獲得防實質嚇戰略能力，保障人民之生存、自由及尊嚴，使大、中、小企業能有
安定之環境發展而發達茁壯，創造舉世稱美之經濟奇蹟，更進一步在財政部所出版各
年度版所得稅法令彙編、稅捐稽徵法令彙編中，刻意隱去財政部（68）台財稅三八五
○一號之積極作為，使全國人民、法學界、律師界、稅捐稽徵機關中、低階層官員皆
不知有此函示存在，監察院（85）院台財字第二四五七號函調查意見即指出：且桃園
稅捐稽徵處大溪分處於八十年四月八日回覆檢舉納稅義務人，亦認為研究加給及技術
津貼係政府為獎勵科技人員科技研究之工作補助費（對人民公開表示），而北區國稅
局於八十二年四月十五日北區國稅三第八二○○七三○七號函，認「品位加給、技術
津貼」可否適用所得稅法第四條第八款亦有疑義：採不溯既往原則，明定自：可知稅
捐稽徵機關中、低階公務員亦不知有台財稅三八五○一號函的存在；而在六十九年至
八十三年以前亦從未對「品位加給、技術津貼」開立核定稅額通知書或繳稅扣繳憑單
，更使人民信賴中科院非軍職員工所領之「品位加給、技術津貼」為符合所得稅法第
四條第八款前段免稅要件為免稅所得，而在中科院對外招考員工時，就前仆後繼地投
入中科院懷抱，激盪腦力、原創力，竭盡心智為獲得國防實質嚇阻戰略能力而努力研
發，就訴願法第二條第一項：「本法所稱行政處分，謂中央或地方機關基於職權，就
特定具體事件所為發生公法上效果之單方行政行為之明確定義來看，已構成有效之認
可免稅行政處分，反之，就訴願法第二條第二項：「中央或地方機關對於人民依法聲
請之案件，於法定期限內應作為而不作為，致損害人民之權利或利益者，視同行政處
分」之有效定義而論，財政部至遲於六十八年已由檢舉訴願人依所得稅法第一○三條
告發中科院非軍職員工領有品位加給、技術津貼之事實，屬已發現知悉課稅資料，當
時財政部如堅持「品位加給、技術津貼」為所得稅法第八條第四款但書部份所稱核屬
勞務所得，非免稅所得，即應命各地稅捐稽徵機關於六十九年所得稅結算申報時，發
現中科院非軍職員工，仍未申報研究補助費之所得後，依稅捐稽徵法第三十條：「稅
捐稽徵機關或財政部賦稅署指定之調查人員，為調查課稅資料，得向有關機關、團體
或個人進行調查．．被調查者不得拒絕。」、第三十一條：「稅捐稽徵機對所得稅及
營業稅涉有犯罪嫌疑之案件，得敘明事由，聲請當地司法機關簽發搜索票後，會同當
地警察或自治人員，進入藏置帳簿、文件或證物之處所，實施搜查．．．攜回該管稽
徵機關，依法處理。司法機關接到稽徵機關前項聲請，如認為有理由，應儘速簽發搜
索票．．．」、所得稅法第七十九條：「．．．或同業利潤標準，核定其所得額，並
填具核定稅額通知書，連同各計算項目之核定數額送達納稅義務人。．．．」、第八
十三條：「稽徵機關進行調查或復查時，納稅義務人應提示有關各種證明所得額之帳
簿文據，其未提示者，稽徵機關得依其查得之資料或同業利潤標準，核定其所得額。
」、第九十五條等有關法條為調查核定之法定行為，並開立「核定稅額通知書」與中
科院非軍職員工，為法定期間應為之作為，卻在長達十餘年中不處分中科院非軍職員
工所領「品位加給、技術津貼」之不作為事實，一方面已駁回檢舉訴願人檢舉訴願，
影響檢舉訴願人領取檢舉獎金之權利，另一方面復損害中科院非軍職員工依法節稅權
、工作選擇權、生涯規劃處置財產權，已符合訴願法第二條第二項要件，視同核可中
科院非軍職員工所「品位加給、技術津貼」為免稅之研究補助費，殆無疑義；要不是
在行政院院會議中財政部、國防部已達成為國防自主研發政策，應予免稅之認定，而
無須調查核定，否則以稅法授予稽徵機關查核之森嚴，那有任何機關首長、企業主或
納稅義務人能身免。故不論係刻意隱去台財稅三八五○一號函之積極作為或如後述應
作為而不作為之論述下，中科院非軍職員工所領之品位加給、技術加給，非屬另行發
現課稅之資料，應享有充分的「信賴保護原則」之適用；而地方機關桃園稅捐徵處大
溪分處基於職權（依訴願法第二條前段是謂有權解釋之機關）於八十年四月八日復以
：「．．．研究加給及技術津貼係政府為獎勵科技人員科技研究之工作補助費，此研
究補助費台端建議應改成單一薪俸核課綜合所得稅，以健全所得稅制，此案俟所得稅
法修正時，將建議上級單位參採．．．」如前所述，駁回檢舉訴願人之檢舉訴願，再
度確認中科院非軍職員工所領之品位加給、技術津貼為合於所得稅法第四條第八款為
免稅所得，而財政部及北區國稅局於八十三年一月二十二日始以北區國稅大溪審第八
三○○一二七二號函明確表示變更已往已核可免稅之處分。三、學說學理及裁判實務
均支持信賴保護原則之適用：鈞院在對中科院數千份判決書中，對信賴保護原則的定
義皆心證如下：「經查，行政法上所謂信賴保護原則，係指人民因相信既存之法秩序
，而安排其生活或處置其財產，則不能因嗣後法規之制定或修正，而使其遭受不能預
見之損害，用以保護人民既得權益。本原則之適用，係在禁止新制定或修正的法規有
溯及既往之效力。」、「至所稱信賴保護原則，係指人民信賴政府機關之決定，就其
生活關係已有適當之安排，應給予保護或給予合理補償而言。」是以鈞院亦已明確認
定行政爭訟上有信賴保護原則之適用；而大法官吳庚博士在其所著「行政法之理論與
實用」論及「信賴護原則為戰後在西德發展成功之原則，最先適用於授益性質行政處
分之撤銷或廢止，蓋相對人因此類處分獲有利益，一經撤銷自將遭受損害，故行政機
關撤銷授益處分時，應考慮補償相對人信賴分有效存續之利益，其後此項原則經該國
憲法法院之不斷引用，且逐漸成為憲法層次之法則，不僅拘束行政部門，對立法及司
法部門亦有拘束力，故制定法規或適用法規均不得溯及既往發生效力，使人民更為不
利」。除此之外，城仲模博士在其氏編之「行政法裁判百選」亦論及「信賴保護原則
，係指人民因相信既存之法秩序，而安排其生活或處置其財產，則不能因嗣後法規之
制定或修正，而使其遭受不能預見之損害，用以保護人民之既得權，並維護法律尊嚴
。信賴原則亦係一般法律原則，具有憲法層次效力，可拘束立法、司法及行政。基於
信賴保護原則，原則上禁止負擔性法律、命令或自治法規有溯及既往效力（基於此，
則八十三年一月二十二日北區大溪審第00000000函行政命令即違反此不得溯
及既往之原則）；亦適用於授益行政處分之職權撤銷與廢止；德國學說實務並認為信
賴保護亦可適用於行政規則，尤其是形式上已公開之行政規則；及一般法律生活上已
無重大疑義而予接受之司法及行政慣例；行政指導上禁反言法理亦係信賴保護原則之
適用。大致上須有（一）信賴基礎：即須先有一個令人民信賴之行政行為，如一個有
效之行政處分。（二）信賴表現：須人民因信賴該行政行為而為具體之信賴行為，如
運用財產而生法律之變動。（三）信賴值得保護：人民之信賴係基於善意，若該行政
處分具有瑕疵，並須非因過失而不知該瑕疵存在。在人民信賴值得保護之時，亦須斟
酌公益以決定其保護方法，我國實務界亦多所引用。以上法學學理，亦明確地支持中
科院非軍職員工應享有「信賴保護原則」之保護。四、刻意不公佈之函示，復牴觸「
租稅法律主義」無法律拘束力：財政部刻意不公佈（六十八）台財稅三八五○一號函
如前揭所述理由外，財政部稅制委員會更於七十九、八十三、八十七年度所出版各年
度所得稅法令彙編及八十六年稅捐稽徵法令彙編中，以其首揭財政部（79、10、18）
台財稅第七九○七一四三三四號函、財政部（83、08、31）台財稅第八三一六○七六
六一號函、財政部（87、09、21）台財稅第八七一九六五三六六號函、財政部（86、
07、11）第八六一○七○○六九號函各函示，再三對全國人民揭示：「本部及各權責
機關在民國某年某月某日前發布所得稅釋示函令（稅捐稽徵釋示函令），凡未編入該
各年度版之所得稅法令彙編（稅捐稽徵法令彙編）中，自民國七十九年十一月五日、
八十三年十月一日、八十六年八月一日、八十七年十一月一日起，非經本部重行核定
，一律不再援引適用」，經詳查各該年度版之所得稅法令彙編（稅捐稽徵法令彙編）
中，皆未列入財政部六十八台財稅三八五○一函、行政院八十四年台八十四財三七○
○七號函，依上開各函示之意旨，應為無效之函示，必經各權責機關重新核定後，始
重新生效，故應對中科院非軍職員工，不具拘束力。就稅捐稽徵法第一條之一立法旨
意，前述所得稅法令彙編三函、稅捐稽徵法令彙編首揭函示，對據以申請之案件發生
效力，且為對納稅義人有利者，應適用之。故北區國稅大溪審第00000000號
函、財政部（68）台財稅三八五○一號函及行政院八十四台財三七○○七號函（又皆
未依中央法規標準法第七條之規定送立法院備查）對中科院非軍職人員無拘束力，因
此三函所依據之財政部（68）三八五○一號函違憲違法如前述，政府機關施政最忌反
覆無常，憲法層次「禁反言」原則，具有拘束立法、司法、行政三者之效力。五、一
般人民及輿論皆為中科院非軍職人員抱屈：工商時報於八十七年十月十二日刊出記者
張國仁以「為國家奉獻心力，卻被指為漏稅之徒」之新聞分析，可證人民充分信賴中
科院非軍職人員所領「品位加給、技術津貼」為免稅之研究補助，殆無疑義，行政法
院院長鍾曜唐先生亦認為系爭所得，應由國防部與財政部出面協商解決。六、監察院
認為對非軍職人員不公及為非可歸責於納稅義務人者之案件：監察院在（85）院台財
字第二四五七號函中，亦調查指出桃園縣稅捐稽徵處大溪分處於八十年四月八日回覆
檢舉納稅義務人，亦認為研究加給係政府為獎勵科技人員科技研究工作之補助費（對
人民公開承認），而北區國稅局於八十二年四月十五日北區國稅三第八二○○七三○
七號函認「品位加給及技術津貼」可否適用所得稅法第四條第八款，亦有疑義．．．
應採不溯既往原則，明定自．．．所以本案未納稅，非可歸責於納稅義務人；又監察
院分別於八十七年十一月二十日（87）院台財字第八七二二○○五八○號、及十二月
二十二日（87）院台財字第八七二二○○六五八號函亦表明對中科院非軍職員工之處
置顯非公平，而係中科院及稅捐機關之行政疏失所致；就桃園縣稅捐稽徵處大溪分處
於八十年四月八日函覆檢舉人之函，中科院非軍職人員主觀上並無違章漏稅之故意，
應享有「信賴保護原則」之適用，因其為主管機關對人民之函示，非政府機關內部建
議函。七、恭請鈞院詳細審酌財政部賦稅署八十八年一月十八日台稅一發第八八一八
九五八二一號書函所載明：「．．．肇始於六十八年由該院員工具名檢舉該院非軍職
員工所領取品位加給及技術加給未依法納稅．．．迭遭人檢舉．．．」之事實證據，
證明本系爭案件係由人民依所得稅法第一○三條檢舉，但財政部為配合獲得國防實質
嚇阻戰略能力而有台財稅三八五○一號函授權中科院自行認定之作為，並未於法定期
間內滿足檢舉訴願人領取檢舉獎金的權利，復又損及中科院非軍職員工依法節稅權、
工作選擇權、生涯規劃財產處置權，已符合訴願法第二條行政處分的要件，已構成核
可的免稅行政處分十餘年如前述，殆無疑義；而負責中科院國稅稽徵業務的地方機關
桃園稅捐稽徵處大溪分處於八十年一月二十六日約談中科院，經中科院派員向承辦人
羅肇松解釋未扣稅引用法條後，羅先生表示理解，並願意摘錄要點向財政部賦稅署回
報；更於同年四月八日以載明：「．．．研究加給係政府獎勵科技人員科技研究之工
作補助費．．」的釋示公函，再度婉轉駁回檢舉訴願人的檢舉訴願，並以其法定職權
不開立核定稅額通知書補徵中科院所核發之研究補助（即品位加給或技術津貼），此
一具有公法上效果之單方行政行為，又再度確認系爭研究補助是屬所得稅法第四條第
八款首段為獎勵研究而有免稅之適用，故由此可見長久以來該管核課稅捐機關之所以
不作為，也是因此見解而為之一確認之「不作為行政處分」（蓋作為或不作為俱屬單
方行政行為）。如參照鈞院就「信賴保護原則」所為「．．．人民相信既存之法秩序
．．．」「．．．人民信賴政府機關之決定．．．」意旨，則既存之法秩序與政府機
關之決定，已因有權解釋機關所為之行政處分而確立，致原告中科院非軍職員工相信
此一既存之法秩序，信賴此一政府機關之決定，而安排其生活或處置其財產，則核課
機關及其上級督導機關事後因主管人事之更替而認知有所不同，而改為核課之應納所
得，也不能因嗣後法規、命令之制定或修正，使原告遭受不能預見之損害，以保護人
民即原告之既得權益。而在此原則之適用下可知，縱然法令有所為的追溯規定，但因
已明確的禁止新制定或修正法規、命令有溯及既往之效力，使人民更為不利，舉重所
以明輕，是故被告所屬大溪稽徵所八十三年一月二十二日北區國稅大溪審第八三○○
一二七二號函件通知、八十四年八月十四日台財稅第八四一六四一四一八號函釋暨行
政院秘書長八十四年十月十七日台八十四財三七○○七號函釋，核定系爭所得品位加
給或技術加給為應納稅之重新認定，應於新處分作成之後方能發生效力，不能驟然推
翻前面既有法秩序，方足以維持人民對法秩序的信賴。而原告爭執的是七十九年之所
得稅，應有此信賴保護之適用，自不待言。被告刻意隱瞞此一對原告有利之事實，尚
祈鈞院就訴願法第二條行政處分的定義所形成的既存之法秩序及政府機關的決定之事
實，並依職權開言詞辯論並命令中科院參加訴訟後，判決撤銷原處分及訴願、再訴願
決定，以維原告權益等語。
被告答辯意旨略謂：一、按「左列各種所得，免納所得稅．．．八、中華民國政府或
外國政府，國際機構，教育、文化、科學研究機關、團體、或其他公私組織，為獎勵
進修、研究或參加科學或職業訓練而給與之獎學金及研究、考察補助費等。但受領之
獎學金或補助費，如係為授與人提供勞務所取得之報酬，不適用之。」「一、凡依職
級按月定額發給者，應屬各該研究人員之薪資所得，應於給付時應依法辦理扣繳，所
得人並應於年度申報時合併申報課稅。二、如係按研究計畫個案給付、並非通案按職
級按月給付者，則為研究補助費，依法可免納所得稅。三、如屬第一種情形，中科院
以往未依法扣繳，所得人以往年度亦未申報納稅者，應即請中科院轉知各所得人自行
向稽徵機關補報並補繳應納稅款，可免予處罰，自六十九年一月起，中科院應於給付
時依法扣繳，所得人應於每年終後合併申報綜合所得稅。四、本案經報奉行政院六十
八年十一月八日台六十八財第一一二○四號函准予備查在案。」「中科院給付非軍職
人員「科技品位加給」暨「技術津貼」之所得稅徵免原則，仍請依本部六十八年十一
月三十日台財稅第三八五○一號函辦理。」分別為所得稅法第四條第八款所規定及財
政部六十八年十一月三十日台財稅第三八五○一號函、八十四年八月十四日台財稅第
八四一六四一四一八號函釋在案。次按「中科院給付非軍職人員之科技品位加給暨技
術津貼，免扣繳所得稅一案，與現行法令規定不合，奉示：本案應依法課徵所得稅；
至追課以往年度所得部分，請洽商財政部妥為處理．．．。」復為行政院秘書長八十
四年十月十七日台八十四財三七○○七號函釋在案。二、中科院之預算雖分別依計畫
編列人事費支應其員工之各項給與，但實際上領受「科技品位加給」或「技術津貼」
之非軍職人員，無論配屬之單位或參與不同計畫，悉依該院所訂「科技人員品位加給
支給標準表」、「技術員薪給標準表」之等級，每月按職級定額領取「科技品位加給
」或「技術津貼」。該院與其聘僱人員之約定事項亦載明所指薪給，除實物代金及眷
補費外，包括全部給與，是以該院非軍職人員所領受之「科技品位加給」或「技術津
貼」，核屬其因提供勞務所取得之報酬，另被告於八十二年間曾派員前往該院現場瞭
解結果，該院支付非軍職人員之「科技品位加給」及「技術津貼」係採按月給付方式
，原核定以系爭薪資所得（研究補助費或品位加給）七五五、七一二元，併課當年度
綜合所得額，核定應補稅額九八、二四二元，要無不合。三、至原告主張於申報所得
稅時，即依當年度扣繳憑單誠實申報，而今中科院復掣發扣繳憑單，被告怠於事實之
認定，而以扣繳憑單之掣發與否為課稅之認定標準，且在認定標準未明確前，追溯補
徵系爭所得之綜合所得稅，實有悖依法課稅原則乙節；按財政部六十八年十一月三十
日台財稅第三八五○一號函釋，中科院發給研究人員之研究加給依職級按月定額發給
者，應屬各該研究人員之薪資所得，應於給付時依法辦理扣繳，所得人並應於年度結
算申報時合併申報課稅，並自六十九年一月起適用。是「品位加給」屬薪資所得應合
併申報課稅已臻明確，原告主張顯係對法令之誤解。且按現行所得稅法對此相關之規
定條文，係於五十二年制訂迄今，對系爭「品位加給」及「技術津貼」應依法課徵所
得稅之規定並未修正，被告依所得稅法規定補徵八十二年度綜合所得稅，依法並無不
合。原告之訴為無理由，請判決駁回等語。
    理  由
按凡有中華民國來源所得之個人，應就其中華民國來源之所得，依本法規定，課徵綜
合所得稅。所得稅法第二條第一項定有明文。復按中華民國政府或外國政府，國際機
構、教育、文化、科學研究機構、團體，或其他公私組織，為獎勵進修、研究或參加
科學或職業訓練而給與之獎學金及研究、考察補助費等所得，免納所得稅。但受領之
獎學金或補助費，如係為授與人提供勞務所取得之報酬，不適用之，為行為時所得稅
法第四條第八款所規定。又凡公、教、軍、警、公私事業職工薪資及提供勞務者之所
得，為薪資所得，該項所得之計算，以在職務上或工作上取得之各種薪資收入為所得
額；前項薪資包括薪金、俸給、工資、津貼、歲費、獎金、紅利、各種補助費及按月
或按年分期給付之退休金或養老金。但為雇主之目的，執行職務而支領之差旅費、日
支費及加班費不超過規定標準者，及依同法第四條規定免稅之項目，不在此限，復為
同法第十四條第一項第三類所明定。復按憲法第一百六十五條係規定教育科學藝術工
作者生活之保障，與憲法第十九條規定人民有依法律納稅之義務，兩者併行不悖。前
者，要求政府依國民經濟進展之情形，隨時提高教育科學藝術工作者之待遇；但並不
因此免除該類人員依法納稅之義務。因此，除非法律明定，得免納稅義務者外，稅捐
單位對之課徵各類稅款，無違憲法第十九條、第一百七十一條及中央法規標準法第十
一條之規定。從而，中科院不論依何法源設立，其所屬人員是否具有視同軍人之身分
，除非法律明定免徵綜合所得稅外，自不得解免其納稅之義務。又行政法上所謂信賴
保護原則，係指人民因相信既存之法秩序，而安排其生活或處置其財產，則不能因嗣
後法規之制定或修正，而使其遭受不能預見之損害，用以保護人民之既得權益。本原
則之適用，係在禁止新制定或修正法規有溯及既往之效力。而所謂平等原則，係指相
同之事件應為相同之處理，不同之事件則應為不同之處理，除有合理正當之事由外，
否則不得為差別待遇，合先明。本件原告八十二年度綜合所得稅結算申報，被告以
其漏報取自中科院之薪資所得計七五五、七一二元，乃核定補徵稅額九八、二四二元
，原告不服，就取自中科院薪資所得七五五、七一二元部分，申經復查結果，未准變
更，乃循序提起行政訴訟，主張如事實欄所載。惟查本件中科院之預算雖分別依依計
畫編列人事費支應其員工之各項給與，但實際上領受「品位加給」或「技術津貼」之
非軍職人員，無論配屬之單位參與不同計畫，悉依該院所訂「科技人員品位加給支給
標準表」、「技術員薪給標準表」之等級，每月按職級定額領取科技品位加給或技術
津貼。且該院與其聘僱人員之約定事項亦載明所指薪給，除實物代金及眷補費外，包
括全部給與，其非軍職人員所領受之科技品位加給或技術津貼，核屬因提供勞務所取
得之報酬，應無行為時所得稅法第四條第八款免納所得稅規定之適用。況財政部臺灣
省北區國稅局於八十二年間派員前往該中科院瞭解結果，其支付非軍職人員之科技品
位加給及技術津貼確係按月給付方式，復經中科院八十一年十一月三日（八一）訓誠
字第一六八七三號函致該局，說明該院各類薪資扣繳所得稅狀況：「以該院於年度開
始即訂有各項研究計畫，並按照研究計畫逐月實施。各項研究計畫除一般經費外，為
獎勵科技人員竭盡心智參與研發工作，另編列研發人員研究補助費及技術津貼。為便
利作業，研發人員研究補助費係採按月發放方式，再經由成本歸戶手續，回歸計畫預
算內（研究補助費採個案給付，必將增加人力及作業之負擔，不符經濟效益）」等語
，足見中科院給付非軍職員工之品位加給及技術津貼之所得，屬經常性研究補助費給
與，且依職級按月定額支給，為提供勞務所取得之報酬，依行為時所得稅法第四條第
八款但書及第十四條第一項第三類之規定，核非免稅之薪資所得。原告認系爭所得應
適用上述第四條第八款前段之規定免徵所得稅云云，尚不足取。又財政部（六十八）
台財稅字第三八五○一號函釋說明：「一、凡依職級按月定額發給者，應屬各該研究
人員之薪資所得，應於給付時依法辦理扣繳，所得人並應於年度結算申報時合併申報
課稅。二、如係按研究計劃個案給付、並非通案按職級按月給付者，則為研究補助費
，依法可免納所得稅。三、如屬第一種情形，中科院以往未依法扣繳，所得人以往年
度亦未申報納稅者，應即請中科院轉知各所得人自行向稽徵機關補報並補繳應納稅款
，可免予處罰，自六十九年一月起，中科院應於給付時依法扣繳，所得人應於每年終
後合併申報綜合所得稅．．．」已明白指出凡依職級按月定額發給者，即屬薪資所得
，應申報所得稅。財政部復於八十四年八月十四日以台財稅第八四一六四一四一八號
函釋「中科院給付非軍職人員「科技品位加給」暨「技術津貼」之所得稅徵免原則，
仍請依本部六十八年十一月三十日台財稅第三八五○一號函辦理」，另行政院秘書長
亦於八十四年十月十七日以台八十四財三七○○七號函釋「中科院給付非軍職人員之
科技品位加給暨技術津貼，免扣繳所得稅一案，與現行法令規定不合，奉示：本案應
依法課徵所得稅；至追課以往年度所得部分，請洽商財政部妥為處理．．．。」在案
，旨在闡釋首揭所得稅法規定應稅之「薪資所得」及免稅之「研究補助費」之區別，
與母法規定之精神無違，一經發布或下達，即溯及母法生效之日起有其適用（司法院
大法官會議釋字第二八七號解釋意旨參照），故縱未收錄各該年度版之所得稅法令彙
編內，亦非不可援用，且上開函釋並未就系爭依職級按月定額發給之所得為應予免稅
之承諾，至於原告所引桃園縣稅捐稽徵處大溪分處於八十年四月八日之釋示，亦僅稱
：「查中科院稱其員工薪資分成本俸及研究加給兩部份，本俸依法課稅；至研究加給
係政府為獎勵科技人員科技研究工作之補助費，此研究補助費台端建議應改成單一薪
俸核課綜合所得稅，以健全所得稅制，此案俟所得稅法修正時，將一併建議上級單位
參採」，並未確認定中科院非軍職員工所領之研究補助費屬於所得稅法第四條第八款
前段規定之免稅所得。又首揭所得稅法之規定並未因修正而變更，行政院秘書長於八
十四年十月十七日台八十四年財三七○○七號函亦非變更財政部（六十八）台財稅字
第三八五○一號函釋，其函釋意旨前後一致，自無稅捐稽徵法第一條之一及行政法信
賴保護原則之適用，系爭「品位加給」及「技術津貼」自始即應依法課徵所得稅，不
生行政解釋溯及既往之問題。再按課稅與否本應由稅捐稽徵機關依法認定，非可由事
業團體或機關自行認定之；另所得稅法規定扣繳義務人之扣繳義務，旨在保障所得稅
之課徵，而依所得稅法第七十一條規定，原告為系爭所得稅之繳納及申報義務人，是
如扣繳義務人未依法扣繳，稽徵機關自非不得逕向為納稅義務人之原告追徵。綜上，
系爭所得既係依職級按月定額發給之薪資所得，已如前述，則其屬於應稅所得，於該
所得發生時依法即已確定，並不因納稅義務人事後知不知道應該申報而受影響，本件
原告依規定應申報系爭所得而未申報，被告依首揭規定補徵漏報稅款九八、二四二元
，一再訴願決定遞予維持，均無違誤，原告起訴意旨仍執前詞聲明將之一併撤銷，難
認有理由，應予駁回。又本件事實已臻明確，無行言詞辯論及命中科院參加訴訟之必
要，併此明。
據上論結，本件原告之訴為無理由，爰依行政訴訟法施行法第二條、行政訴訟法第九
十八條第三項前段，判決如主文。
中    華    民    國     八十九      年     十一     月     二十三      日
                    最 高 行 政 法 院  第 三 庭
                                審 判 長 法  官      曾  隆  興
                                         法  官      劉  鑫  楨
                                         法  官      徐  樹  海
                                         法  官      鄭  淑  貞
                                         法  官      林  家  惠
右  正  本  證  明  與  原  本  無  異
                                         法院書記官  陳  盛  信
中    華    民    國     八十九      年     十一     月     二十三      日


司法院資訊處製作；財團法人民間司法改革基金會備份。
